最高法院民事判決　　　　　　　　　　　　　　　八十八年度台上字第二三○二號
　　上　訴　人　中華電信股份有限公司台灣南區電信分公司
　　法定代理人　鄭貴龍
　　訴訟代理人　高慶福律師
　　被 上訴 人　上譽營造有限公司
　　法定代理人　王水源
右當事人間請求損害賠償事件，上訴人對於中華民國八十八年四月二十七日台灣高等
法院台南分院第二審更審判決（八十七年度上更(一)字第六八號），提起上訴，本院判
決如左：
    主  文
上訴駁回。
第三審訴訟費用由上訴人負擔。
    理  由
本件上訴人主張：被上訴人承包第一審共同被告台灣省政府住宅及都市發展局（下稱
住都局）之埋設箱涵工程，於民國八十二年九月四日、十八日在台南縣仁德鄉上崙村
打樁施工時，挖斷伊所有埋設於該地段之電纜，經伊派員搶修，分別損失修復工料新
台幣（下同）四十四萬七千三百九十八元、五十三萬二千八百三十六元，合計九十八
萬零二百三十四元，依電信法第二十六條第二項之規定，應由被上訴人負賠償之責等
情，求為命被上訴人如數給付及加付法定遲延利息之判決（上訴人請求住都局部分，
已經本院判決上訴人敗訴確定）。
被上訴人則以：上訴人之電信管線施工與協調位置及其所提供之設計圖不符，且未告
知位置變更，對於損害之發生與有重大過失，其請求權應完全消滅。退步言之，若伊
仍應負過失責任，上訴人並未將原應由其負責拆除運棄之舊管及人孔，予以拆除運棄
，以致由伊施工代勞，花費人孔鋼筋混凝土打除及運棄費二十一萬元、幹管線混凝土
打除及運棄費四十七萬九千二百一十元、技術工薪資七萬五千六百元、延緩工程進度
損失三萬元等，共計七十九萬四千八百一十元，伊自得請求上訴人返還此部分之不當
得利，並主張與其請求之損害賠償債權抵銷。又伊僅挖斷二條電纜線，上訴人主張之
工料費用不實在等語，資為抗辯。
原審審理結果，以：上訴人主張被上訴人承包住都局之埋設箱涵工程，先後於八十二
年九月四日、十八日，在台南縣仁德鄉上崙村打樁施工時，分別挖斷其所有埋設於該
地段之電纜，計第一次損失修復工料四十四萬七千三百九十八元，第二次為五十三萬
二千八百三十六元，共計九十八萬零二百三十四元之事實，業據其提出電信線路設施
損壞會勘簽證單、材料及施工費用表、幹線位置簡易圖及照片等件為證，且被上訴人
對於二次損壞上訴人所有電纜線之事實，亦不爭執，自堪信為真實。經查依據兩造會
勘系爭毀損電纜線現場所製作，並經被上訴人法定代理人無異議而於其上簽章之會勘
簽證單，八十二年九月四日受損者為一條ＦＳ－ＳＴＰ電纜以及浸水一條，同年月十
八日則幹管四管破損，且因電信電纜線係一段一段經由管道在人孔內接續至機房完成
通信，若遇有施工者打樁不慎損壞，則會發生拖拉現象，而須局部抽換，並非僅修復
損壞之處即可，又電纜線一經損壞即發生斷話現象，為立即恢復通話，必須馬上更換
相關之電纜而無法片刻等待。是以被上訴人抗辯受損者僅二條電纜線，上訴人趁此一
併修理原已故障之電纜，以及主張之修復工料費用不實在云云，即不足採，其聲請上
訴人提出庫存料之記錄文書，因與修復工料費用無關，即無必要。按電信法第二十六
條第二項所定損壞電信線路修復費用之償還，雖不以損壞者有故意或過失為要件，但
民法第二百十七條關於被害人與有過失之規定，於債務人應負無過失責任者，亦有其
適用，故本件即有上開過失相抵規定之適用。至於法院對於賠償金額減至何程度抑為
完全免除，則應斟酌雙方原因力之強弱與過失之輕重以定之。查依內政部函頒之「市
區道路地下管線埋設物設置位置圖說明」，上訴人之電纜管線原應埋設在道路建築線
三‧九五公尺內，而遭被上訴人挖斷之電纜管線係埋設在前線起四‧一公尺及四‧六
八公尺處，為兩造所不爭，並經原審前審勘驗屬實，且有相片為證，顯見上訴人埋設
電纜管線並未按照規定位置為之。其次觀夫仁德台南交流道特定區○號道路工程之各
施工單位，於八十二年五月十三日召開之協調會所作成之結論：「電力公司電桿於八
十二年五月十六日以前可完成遷移。自來水公司於八十二年五月二十日以前完成新設
，舊有管路可由其他管線或道路施工單位挖除廢棄。電信局於八十二年六月五日以前
完成新管線埋設，最遲於八十二年六月十五日以前改接完成並廢棄舊管，以供箱涵於
八十二年六月十六日起施工，地上電信電桿於八十二年五月二十日前遷移。」施工順
序最先應由電力公司遷移電線桿，次由自來水公司遷移舊有管線，並新設水管，最後
方由上訴人埋設新管線及遷移舊管線，故上訴人施工時縱有自來水管及電桿占據位置
未移，亦應依上開協調結論請求遷移後再施工，自不能以他人之不當行為作為自己不
依規定位置施工之藉口，上訴人提出自來水管及電線桿未遷移之各項證據，無論是否
可採，均難解免其未按規定位置埋設電纜管線之責任。又依八十一年七月二十四日各
施工單位於仁德鄉公所召開之協調會結論：「各管線單位應依序按規定位置埋設，各
管線單位埋設位置、深度於施工前，請道路施工單位協調配合埋設，本工程設計圖說
完成後，由仁德鄉公所函轉各單位參辦。」亦已明示包括兩造在內等各施工單位應將
管線位置、深度等載於設計圖說轉交各單位參辦，一切依圖說施工，並未約定被上訴
人須申請上訴人許可或俟其派員前來探測後才能施工。準此，上訴人主張被上訴人未
通知欲埋設箱涵之位置，致其無法配合施工，過失全在被上訴人，核與前開協調結論
意旨不符，要無可採；被上訴人抗辯上訴人早知施工之管線位置與設計圖不一致，竟
未事先告知，致其因相信設計圖而挖斷電纜管線，上訴人就此損害之發生與有過失等
語，則可採取。爰審酌上訴人未按規定位置埋設管線，又未事先告知被上訴人促其防
範之過失情節，確為被上訴人損壞電纜管線之重要原因，減輕被上訴人百分之五十之
賠償金額。據此，依電信法第二十六條第二項之規定，上訴人得請求被上訴人償還之
修復費用為四十九萬零一百十七元。次查被上訴人主張上訴人完成新管線埋設時，未
將原應由上訴人負責拆除運棄之舊管一千三百八十五公尺及人孔七組，予以拆除運棄
，而由其施工代勞，致伊受有花費人孔鋼筋混凝土打除及運棄費二十一萬元、幹管線
混凝土打除及運棄費四十七萬九千二百一十元、技術工薪資七萬五千六百元及延緩工
程進度損失三萬元，合計七十九萬四千八百一十元之損害一節，除技術工薪資七萬五
千六百元及延緩工程進度損失三萬元，或已包括於請求之拆除運棄單價中，或未能舉
證以實其說，為不可採外，其餘或為上訴人於原審受命法官行準備程序中自認，或有
台灣南區電信管理局第二工程總隊函及工程總價明細表可稽，且被上訴人請求之拆除
運棄舊管及人孔單價，或低於上開工程總價明細表所載相似工程之估價或與之相同，
自足採取。上訴人雖辯稱伊無需負擔管線遷移費用云云。然查上訴人為配合仁德台南
交流道特定區○號道路工程而埋設新管廢棄舊管，應屬「公共設施管線工程挖掘道路
注意要點」第九點所定之既有管線必須永久遷移，依該點規定上訴人即有負擔舊有管
線全部遷移費用之義務。而八十二年五月十三日協調會紀錄，既疏未提及舊管之拆除
運棄應由何人負責，則應探求道路工程之一般規定及慣例，依前揭要點第九點規定決
定負責拆除運棄之人，不能以協調會之疏漏作為免責之依據。另由被上訴人與住都局
間所訂立之工程合約及工程估價單顯示，並未包括電信局廢棄舊管處理一項，而其中
概括記載「廢方處理」一項，依一般工程慣例，當指被上訴人自己挖掘之土方處理，
應不包含其他單位施工所丟棄之廢棄物在內。上訴人主張拆除運棄舊管之費用，包括
於被上訴人所承包之埋設箱涵工程款內，亦無可採。因此，被上訴人抗辯其代上訴人
拆除運棄舊管而受有支出六十八萬九千二百一十元之損害，上訴人無法律上原因而受
此利益，依照民法第一百七十九條前段之規定，請求上訴人返還上開所受之利益，即
無不合。綜上所述，上訴人固得請求被上訴人償還修復費用四十九萬零一百十七元，
惟被上訴人既可向上訴人請求返還不當得利六十八萬九千二百一十元，二者又均屆清
償期，依民法第三百三十四條之規定，被上訴人以對於上訴人之不當得利金錢債權，
主張與其所負之修復費用金錢債務抵銷，自足採取，其所負之上開賠償債務，依同法
第三百三十五條第一項之規定，即溯及最初得為抵銷時而消滅。從而，上訴人依電信
法第二十六條第二項之規定，請求被上訴人給付九十八萬零二百三十四元及其法定遲
延利息，即非正當，不應准許，為其心證之所由得。並說明兩造其餘攻擊防禦方法之
取捨意見，因而將第一審判決關於命被上訴人給付部分廢棄，改判駁回上訴人之訴，
並駁回其上訴，經核於法並無違誤。上訴論旨，或為第三審不得斟酌之新攻擊方法，
或就原審取捨證據、認定事實之職權行使，指摘原判決不當，聲明廢棄，非有理由。
據上論結，本件上訴為無理由。依民事訴訟法第四百八十一條、第四百四十九條第一
項、第七十八條，判決如主文。
中      華      民      國    八十八    年      十      月      八      日
                              最高法院民事第七庭
                                  審判長法官  洪  根  樹
                                        法官  謝  正  勝
                                        法官  劉  福  來
                                        法官  吳  麗  女
                                        法官  陳  淑  敏
      右正本證明與原本無異
                                              書  記  官
中      華      民      國    八十八    年      十      月    二十七    日
